【裁判字號】    97,上易,913
【裁判日期】    980113
【裁判案由】    詐欺
【裁判全文】
臺灣高等法院高雄分院刑事判決         97年度上易字第913號
上  訴  人
即  被  告  乙○○
上列上訴人因詐欺案件，不服臺灣高雄地方法院97年度易字第33
9 號中華民國97年9 月18日第一審判決（起訴案號：臺灣高雄地
方法院檢察署96年度偵字第19603 號），提起上訴，本院判決如
下：
     主  文
上訴駁回。
     事  實
一、乙○○前曾有賭博、重利、偽造文書等前科，於民國94年間
    又因公共危險案件，經台灣高雄地方法院判處有期徒刑3 月
    確定，於94年10月27日易科罰金執行完畢。詎仍不知警惕，
    因得知甲○○之父親朱武田涉犯運輸毒品案件遭受羈押禁見
    ，竟意圖為自己不法所有，並基於概括犯意，先於94年12月
    中旬某日，在甲○○位於高雄市○鎮區○○路607 巷5 號住
    處，向甲○○佯稱：朱武田之涉犯之案件如不處理可能會被
    判死刑，其老闆是主任檢察官有辦法處理云云；嗣於94年12
    月25日，在甲○○上開住處，向甲○○佯稱：要先準備新台
    幣（下同）100 萬元，可先疏通見到遭禁見之朱武田云云。
    甲○○聞言後不疑有詐，信以為真而陷於錯誤，遂將其所有
    車牌號碼3210-ML 號自小客車變賣後，籌得100 萬元，於94
    年12月28日，在上開住處交付予乙○○。事後乙○○為取信
    甲○○，遂代為委任陳信伍律師帶甲○○前往台東縣警察局
    與朱武田見面。乙○○於順利詐得此次之100 萬元後，又於
    95年3 月29日前之期間，先後三次在甲○○上開住處，分別
    向甲○○佯稱朱武田所涉之官司是重罪，要繼續花錢疏通，
    否則會被判重刑等事由，致甲○○先後陷於錯誤，又先後三
    次在上開住處分別交付共250 萬元之現金予乙○○，總計乙○○詐得之財物共計350 萬元。嗣甲○○因見不到乙○○所
    佯稱之主任檢察官而起疑，並因陳信伍律師向甲○○收取律
    師費用時，經甲○○探詢後始知受騙。
二、案經甲○○訴由臺灣臺東地方法院檢察署呈請臺灣高等法院
    檢察署令轉臺灣高雄地方法院檢察署偵查起訴。
     理  由
壹、證據能力部分：
一、按被告以外之人於偵查中向檢察官所為陳述，除顯有不可信
    之情況者外，得為證據，刑事訴訟法第159 條之1 第2 項定
    有明文。偵查中對被告以外之人所為之偵查筆錄，性質上係
    屬傳聞證據。惟現階段刑事訴訟法規定檢察官代表國家偵查
    犯罪、實施公訴，依法其有訊問被告之權，證人且須具結，
    而實務運作時，檢察官偵查中向被告以外之人所取得之陳述
    ，原則上均能遵守法律規定，不致違法取供，其可信度極高
    ，職是，被告以外之人前於偵查中已具結而為證述，除反對
    該項供述得具有證據能力之一方，已釋明「顯有不可信之情
    況」之理由外，不宜以該證人未能於審判中接受他造之反對
    詰問為由，即遽指該證人於偵查中之陳述不具證據能力。查
    本件證人即告訴人甲○○於檢察官偵查中就被告涉犯本件詐
    欺犯行經具結後證述【見台灣高雄地方法院檢察署95年度他
    字第10186 號卷（下稱檢卷二）第55-56 頁、96年偵字第19
    637 號卷（下稱檢卷三）第6-7 頁），並無證據顯示檢察官
    在偵查時有不法取供之情形，亦查無證據顯示上開證述有顯
    不可信之情況，依上開說明，前揭證人甲○○於檢察官偵查
    中所為之證述自具有證據能力。
二、按「被告以外之人於審判外之陳述，雖不符前四條之規定，
    而經當事人於審判程序同意作為證據，法院審酌該言詞陳述
    或書面陳述作成時之情況，認為適當者，亦得為證據。當事
    人、代理人或辯護人於法院調查證據時，知有第159 條第1
    項不得為證據之情形，而未於言詞辯論終結前聲明異議者，
    視為有前項之同意」，此刑事訴訟法第159 條之5 定有明文
    。又當事人、代理人或辯護人於調查證據時，知有本法第15
    9 條之5 第1 項不得為證據之情形，卻表示「對於證據調查
    無異議」、「沒有意見」等意思，而未於言詞辯論終結前聲
    明異議者，應視為已有將該等傳聞證據採為證據之同意（參
    見該條之立法理由）。又按上開刑事訴訟法第159 條之5 依
    其條文文義，係以被告以外之人於審判外之陳述雖不符合同
    法第159 條之1 至第159 條之4 有關傳聞法則例外規定之情
    形，但如經當事人於審判程序同意作為證據，法院於審酌該
    言詞陳述或書面陳述作成時之情況，認為適當者，亦得為證
    據，或當事人、代理人、辯護人於法院調查證據時，知有同
    法第159 條第1 項不得為證據之情形，而未於言詞辯論終結
    前聲明異議者，則視為有前項之同意。並非被告以外之人於
    審判外之陳述須優先適用同法第159 條之1 至第159 條之4
    規定，以審認其有否證據能力，於均不符合上開規定時，始
    有同法第159 條之5 規定之適用（參酌最高法院96年度臺上
    字第5227號判決意旨）。經查，本件被告、檢察官於本院審
    理時，對本院所提示被告以外之人在審判外之陳述及書面資
    料之證據能力均不爭執，並均同意引為證據（見本院卷第32
    頁），且於本院言詞辯論終結前，檢察官及被告，既已知其
    情，均未聲明異議，本院認該具有傳聞證據性質之證據，並
    無任何違法取證之不適當情形，且與本件被告犯罪事實存否
    有關，以之作為證據使用係屬適當，自得採為認定被告犯罪
    事實有無之證據。
貳、實體部分：
一、訊據上訴人即被告乙○○（下稱被告）固坦承先後四次收取
    甲○○所交付合計金額350 萬元之現金，惟矢口否認有詐欺
    取財之犯行，辯稱：前開350 萬元係甲○○借伊投資房地產
    。我本身不是記者，我認識甲○○是朱武田叫他打電話給我
    ，我本來不認識甲○○，當時甲○○拿400 萬元說是不法所
    得要寄放在我這裡，過一陣子他們又叫丙○○要把400 萬元
    拿回去，我說我做房地產賠錢，我確實有跟他們借錢，我沒
    有跟他們說我在報社工作，認識檢察官這些話，朱武田被抓
    到當時有叫甲○○打電話給我請律師到場，律師是我叫我朋
    友幫我請的，我與朱武田是好朋友云云。惟查：
  (一)被告自94年12月28日至95年3 月29日前，先後四次在甲○○
    位於高雄市○鎮區○○路607 巷5 號住處向甲○○收取現金
    ，第一次於94年12月28日收取甲○○所交付之100 萬元，嗣
    後三次則合計收取250 萬元，四次總計收取350 萬元等情，
    經被告供認不諱（見檢卷二第74頁、原審卷第33頁、第55頁
    背面），並經告訴人甲○○於警詢中指訴：伊因父親朱武田
    毒品案，前後共支付被告350 萬元等語（見檢卷二第15頁）
    ；及證人即告訴人甲○○於偵查中證述：被告前後四次在上
    開瑞隆路607 巷5 號住處，向伊拿了總共350 萬元現金等語
    相符（見檢卷二第54頁）；嗣證人甲○○於本院審理時亦到
    庭證稱：前後共交350 萬元給被告，交錢的時間、地點第一
    次是94年12月被告來瑞隆路的家拿100 萬元，後來被告陸續
    打電話說那個長官要拿錢，我就陸續交給他250 萬元，總共
    交給他350 萬元，... 卷內有一張350 萬元本票，發票日期
    95年（誤載為96年）3 月29日，發票人為乙○○，是因為後
    來我們見不到他講的主任檢察官，我們開始起疑心，才要求
    他簽這張本票；另外三張支票150 萬元、10萬元、125 萬元
    ，這些支票是被告後來要證明不是騙我們的，才簽這三張支
    票要還我們錢，但三張支票都跳票。（問：被告為何又簽發
    借用證書？）當時被告說這種事上不了檯面不要說的太明白
    ，所以才與本票一起簽借用證書，也是後來才簽的，支票也
    是後來要還我們錢時才簽的等語（見本院卷52-62 頁）。此
    外，並有被告簽發面額350 萬元之本票影本1 紙、面額各為
    150 萬元、10萬元、125 萬元之支票影本各1 紙、被告簽立
    之借用證書影本1 份可資佐證（見檢卷二第59頁至第61頁、
    第66頁至第67頁），是被告上開自白其先後四次向甲○○收
    取總計金額350 萬元之現金一節，應與事實相符，應堪認定
    。
  (二)證人甲○○前後四次交付被告合計350 萬元之現金，係因被
    告向伊表示可以疏通朱武田之官司，使伊陷於錯誤，始為款
    項之交付等情，業經告訴人甲○○於警訊時指訴：其父朱武
    田因毒品案遭羈押後，被告至其住處說該案如不處理可能會
    被判死刑，被告之老闆是主任檢察官有辦法處理；又於同年
    月25日在其住處向其佯稱先準備100 萬元，可先疏通見到遭
    禁見之朱武田，致其信以為真，而將所有車牌號碼3210- ML
    號自小客車變賣籌得100 萬元後，在其住處交付被告，事後
    被告遂代為委任陳姓律師帶其至台東縣警察局與朱武田見面
    。後來被告又數次向其佯稱：朱武田案件係重罪，要繼續花
    錢疏通，致其數次交付被告款項，總計遭被告騙走350 萬元
    等語（見偵二卷第15頁）；於偵查中亦指述：被告向其佯稱
    認識主任檢察官可以疏通其父朱武田之官司，並帶其與律師
    至台東刑事局見到禁見中之朱武田，致其前後四次在其住處
    交付被告共計350 萬元之現金，至於被告向其佯稱可以疏通
    官司之地點，則均係其住處等語（見偵二卷第54頁、第56頁
    ）。嗣於本院審理時亦到庭證述：「（問：你為何會陸續給
    被告這麼多次的錢？）因我父親涉犯毒品案被抓，被告就來
    我家說我父親的案件如果沒有用錢疏通會被判死刑，我就與
    我母親聯絡籌錢給他，我也賣了二部車子... 。當初我父親
    在高雄被抓，被告曾告訴我他的老闆是主任檢察官，我之前
    與被告沒有無恩怨，亦不認識等語（本院卷第55頁）。...
    後來發覺被騙，我有向被告要求還錢，被告後來有陸續還我
    錢，現在尚欠145 萬元... 卷內有一張350 萬元本票，發票
    日期95年（誤載為96年）3 月29日，發票人為乙○○，是因
    為後來我們見不到他講的主任檢察官，我們開始起疑心，才
    要求他簽這張本票；另外三張支票150 萬元、10萬元、125
    萬元，這些支票是被告後來要證明不是騙我們的，才簽這三
    張支票要還我們錢，當時被告說這種事上不了檯面不要說的
    太明白，所以與本票一起簽借用證書等語（見本院卷52-62
    頁）。證人施貴英於偵查中亦具結證稱：被告第二次找甲○○籌錢時，被告說需要錢交涉檢察官，當時伊向被告要證明
    ，被告說這種錢不可能留證明等語明確【見96年偵字第1963
    7 號卷（下稱檢卷三）第7 頁】。復有汽車買賣合約書影本
    2 份、存簿交易明細影本2 紙、線上查詢刑案人犯在監所最
    新資料報表1 紙可稽（見檢卷二第62頁至第63頁、檢卷三第
    11頁至第13頁），應堪採信。
  (三)被告雖辯稱前開350 萬元係甲○○借伊投資房地產云云，惟
    此已據證人甲○○於本院證稱：沒有與被告合夥作生意或借
    貸關係等語（見本院卷第54頁），且被告並未提供相關證據
    佐證其說詞；被告雖另辯稱：伊因投資公司於9 月底倒閉，
    而其裝資料之袋子遺失，且係跑單幫，辦公室沒掛牌，也沒
    登記，又其名片雖寫台灣新聞報社乙○○，但其本身並非記
    者，僅是借該報社投資房地產云云（見偵二卷第74頁），惟
    依一般人之經驗，從事房地產之投資，相關之資料文件甚多
    ，即使投資失敗，或多或少提出相關資料，並無任何困難，
    豈有可能全部資料均無法提出，是被告所辯，顯係臨訟編篡
    卸責之詞。況被告亦自承係於朱武田遭收押後，始認識甲○○，而其從未與朱武田合作生意等語（見原審卷第54頁背面
    、第55頁），則甲○○在與被告認識不深，及其父與被告並
    無生意往來之情況下，豈有可能輕率出借350 萬元之鉅款給
    被告投資房地產？被告上開所辯亦違常理。又依卷附汽車買
    賣合約書影本2 份及存簿交易明細影本2 紙所示（見偵二卷
    第62頁至第63頁、偵三卷第11頁），甲○○及其家人當時經
    濟並非寬裕，更無可能借被告350 萬元之鉅款投資房地產。
    另被告陳稱：其與甲○○之借貸並無利息，亦無約定何時還
    款，有賺才多給，後來投資失敗才寫借據，借據寫完即開始
    還錢云云（見偵二卷第74頁、原審卷第55頁背面、第56頁）
    ，上開所陳不但與一般人之社會經驗不符，況依證人甲○○
    於本院審理時具結證述：卷內有一張350 萬元本票，發票日
    期95年3 月29日，發票人為乙○○，是因為後來我們見不到
    他講的主任檢察官，我們開始起疑心，才要求他簽這張本票
    ；另外三張支票150 萬元、10萬元、125 萬元，這些支票是
    被告後來要證明不是騙我們的，才簽這三張支票要還我們錢
    ，當時被告說這種事上不了檯面不要說的太明白，所以與本
    票一起簽借用證書等語，已詳如前述，是被告辯稱：前開35
    0 萬元係借款一節，自屬避就之詞，委無可採。至被告辯稱
    ：朱武田被收押前一晚，曾拿409 萬元之不法所得給伊保管
    ，伊於94年12月28日曾至高雄市○○路之天使泡沫紅茶店返
    還該款409 萬元予甲○○云云（見原審卷第54背面）。然此
    已據證人甲○○於本願審理時堅決否認（見本院卷第54頁）
    ，而被告上開所稱之時間係於朱武田被羈押前，與本件被告
    有無利用朱武田遭羈押後向甲○○詐欺取財，本屬不同事件
    。況被告亦無法舉出證據證實其確有返還交付上開409 萬元
    給證人甲○○之事，其所辯自不足採信。
  (四)又被告聲請傳喚證人丙○○以證明其係向甲○○借款一節，
    證人丙○○於原審審理時證稱：其僅事後代甲○○向被告收
    總金額350 萬元之款項，至於被告與甲○○二人之詳細情況
    ，伊並不了解，被告向伊說350 萬元是借來做生意的，甲○○則說是被告騙他錢等語（見原審卷第49頁背面至第50頁）
    。是證人丙○○所聽聞者，分係被告與甲○○片面之詞，尚
    對被告上開所辯尚未能補強或佐證。又證人丙○○嗣於本院
    審理時亦證述：甲○○與他母親到我店裡找我，說被告有騙
    他錢，有拿一張本票及一張借據，請我幫他找被告收錢，時
    間很長，陸續向被告收100 萬元，朱武田交保出來後我就沒
    有管了，之前曾經看到被告拿一筆錢給甲○○，時間點是在
    我受甲○○之託向被告收錢之前，我受甲○○委託之前，確
    實在天使泡沫紅茶店有看到被告交給甲○○一筆錢，但這筆
    錢的來龍去脈及錢的金額、時間我都不清楚。被告要幫甲○○父親打官司，但沒有幫，在我向被告要錢期間，被告說這
    筆錢是跟甲○○做生意的，但這是被告說的等語（見本院卷
    第62-64 頁），或屬聽聞甲○○及被告轉述之詞，或對金錢
    之來龍去脈、數額、時間均不清楚，是證人丙○○所證亦無
    法採為有利於被告之認定。
  (五)綜上所述，本案事證明確，被告所辯，無非事後避就卸責之
    詞，不足採信，其犯行堪以認定，應依法論科。
二、被告行為後，刑法業於94年2 月2 日修正公布部分條文，並
    於95年7 月1 日施行。依修正後刑法第2 條第1 項規定：「
    行為後法律有變更者，適用行為時之法律。但行為後之法律
    有利於行為人者，適用最有利於行為人之法律。」，又比較
    新舊法時，應就罪刑有關之共犯、牽連犯、連續犯、有無累
    犯加重、自首減輕暨其他法定加減原因與加減例等一切情形
    ，綜其全部罪刑之結果而為比較，最高法院95年度第8 次刑
    庭會議決議可資參照。茲比較新舊法如下：
  (一)刑法第339 條第1 項詐欺取財罪中罰金刑部分，其最低刑度
    依修正前刑法第33條第5 款規定，為1 元以上，經折算為新
    臺幣3 元以上，而修正後刑法第33條第5 款規定罰金為新臺
    幣1000元以上，較舊法為高，應以舊法有利於被告。
  (二)關於連續犯之規定，修正後刑法第56條刪除有關連續犯之規
    定，被告前揭4 次詐欺取財犯行，依新法應分別論以數罪而
    併罰之，故以行為時即修正前刑法第56條之規定較有利於被
    告，依新法第2 條第1 項前段之規定，適用修正前刑法第56
    條之規定。
  (三)關於累犯之規定雖有修正，但本件被告所犯係屬故意犯罪，
    不論依新法或舊法均構成累犯，修正前刑法之規定對被告並
    無較為不利。而本案經上開全部罪刑比較結果，既應適用修
    正前刑法，自應整體適用修正前刑法累犯之規定（最高法院
    97年度第2 次刑庭會議決議參照）
  (四)經綜合比較結果，新法對被告並非有利，依刑法第2 條第1
    項前段之規定，適用行為時法即修正前之刑法處斷。
三、核被告乙○○所為，係犯修正前刑法第339 條第1 項之詐欺
    取財罪。被告自94年12月28日至95年3 月間，先後四次詐欺
    取財犯行，時間緊接，手法相同，觸犯構成要件相同之罪名
    ，顯係基於概括犯意為之，為連續犯，應依修正前刑法第56
    條規定論以一罪，並加重其刑。而被告主觀上基於一個概括
    之犯意，客觀上先後四次行為，逐次實施而具連續性，其每
    一前行為與次行為，依一般社會健全觀念，在時間差距上，
    本可分開，而非僅為數個舉動之接續施行，自不能視為包括
    之一行為，是包括一罪之接續犯尚不足以完全評價被告先後
    四次犯行。另被告乙○○前於94年間又因公共危險案件，經
    台灣高雄地方法院判處有期徒刑3 月確定，於94年10月27日
    易科罰金執行完畢之事實，有臺灣高等法院被告前案紀錄表
    1 份可稽，其於有期徒刑執行完畢後，5 年內復故意犯本件
    有期徒刑以上之罪，應依修正前刑法第47條之規定，論以累
    犯，並遞加重其刑。
四、原審認被告罪證明確，因而適用修正前刑法第339 條第1 項
    、第56條、第47條等規定，並審酌被告充當司法黃牛，利用
    當事人之親人對於法院實務運作不瞭解及害怕親人遭受刑事
    制裁之心理，使被害人誤信被告可以透過關係運作，而數次
    陷於錯誤交付金錢，被告詐得之金額累計多達350 萬元，除
    致被害人無端受害外，被告所為更足以彰顯其蔑視國家司法
    權獨立公正之運作，嚴重影響人民對於司法之信賴，踐踏國
    家司法公正形象於其貪念之中，此亦係我國司法形象無法提
    升之一大主因，其所為自應受有相當程度之刑事非難。且被
    告素行不良，雖事後已陸續返還（現尚欠145 萬元）部分金
    錢予被害人，但犯後猶飾詞矯辯，毫無悔悟等一切情狀，及
    參酌檢察官於原審審理時對被告具體求刑有期徒刑2 年，爰
    量處被告有期徒刑2 年。其認事用法，核無不合，量刑亦屬
    允當。被告上訴意旨否認犯罪，指摘原判決不當，並無理由
    ，應予駁回。
據上論斷，應依刑事訴訟法第368條，判決如主文。
本案經檢察官林應華到庭執行職務。
中    華    民    國    98    年    1     月    13    日
                  刑事第八庭    審判長法  官  洪兆隆
                                      法  官  李政庭
                                      法  官  陳志銘
以上正本證明與原本無異。
不得上訴。
中    華    民    國    98    年    1     月    13    日
                                      書記官  黃琳群
附錄本判決論罪科刑法條：
中華民國刑法第339條：
意圖為自己或第三人不法之所有，以詐術使人將本人或第三人之
物交付者，處5 年以下有期徒刑、拘役或科或併科1 千元以下罰
金。
以前項方法得財產上不法之利益或使第三人得之者，亦同。
前二項之未遂犯罰之。


司法院資訊處製作；財團法人民間司法改革基金會備份。
